【裁判字號】    93,簡上,9
【裁判日期】    950622
【裁判案由】    返還公司執照等
【裁判全文】
臺灣士林地方法院民事判決               93年度簡上字第9號
上  訴  人  汎沃科技股份有限公司
法定代理人  丁○○(JOSEF OHLINGER)
訴訟代理人  劉公偉律師
            林曉瑩律師
複  代理人  倪伯萱律師
訴訟代理人  劉宗欣律師
            陳蒨儀律師
複  代理人  李如龍律師
被  上訴人  丙○○○(THOMAS TOL)
            乙○○
共      同
訴訟代理人  陳彥希律師
            莊植寧律師
上列當事人間請求返還公司執照等事件，上訴人對於中華民國92
年11月28日本院士林簡易庭91年度士簡字第1107號第一審判決提
起上訴，並為訴之追加，本院於95年6 月8 日言詞辯論終結，判
決如下：
    主      文
原判決關於駁回上訴人後開第二項之訴部分及訴訟費用之裁判均
廢棄。
被上訴人丙○○○應將如附表一所示之物返還予上訴人。
其餘上訴及追加之訴均駁回。
第一、二審訴訟費用由被上訴人丙○○○負擔三分之二，餘由上
訴人負擔；追加之訴訴訟費用由上訴人負擔。
    事實及理由
一、按在第二審為訴之變更或追加，非經他造同意，不得為之，
    但請求之基礎事實同一者，不在此限；且除因訴之變更追加
    ，致應適用通常訴訟程序者外，並準用於簡易訴訟程序之上
    訴程序，此觀民事訴訟法第446 條第1 項、第255 條第1項
    第2 款、第436 條之1 第2 項第3 項規定自明。本件上訴人
    於原審請求被上訴人返還如附表一所示之物及桃園縣桃園桃
    園市○○路888 號5 樓之3 房屋租約正本（嗣於本院審理中
    補充係指自民國89年至93年之各期租賃契約正本）。經原審
    判決其敗訴後不服提起上訴並追加請求被上訴人應再返還如
    附表二所示之物。經核其請求之基礎事實並無不同，依上說
    明，爰准予追加。
二、上訴人起訴主張：
  (一)上訴人汎沃科技股份有限公司（下稱汎沃公司）係依外國人
    投資條例設立之公司，多數股東長期居住國外，如附表一所
    示之物及桃園縣桃園市○○路888 號5 樓之3 房屋租約正本
    為上訴人公司所有，被上訴人丙○○○原為上訴人公司董事
    ，被上訴人乙○○則原為上訴人公司監察人。公司業務長期
    由被上訴人2 人共同處理，並保管公司業務相關文件。嗣被
    上訴人2 人經上訴人公司之大股東奧地利商汎沃科技國際股
    份有限公司於90年7 月3 日股東會提案解任其等2 人之董事
    、監察人資格，並經股東會表決通過，詎被上訴人拒不返還
    如附表一所示之物及桃園縣桃園市○○路888 號5 樓之3 房
    屋租約正本。
  (二)上訴人公司之監察人為克服上訴人公司長期無法推選董事長
    並行使董事會職權之窘境，乃於92年10月30日召開股東會，
    改選董事為：丁○○、施迪特、韓科特、何馬可，並隨即由
    新任董事召開董事會，推選丁○○為上訴人公司董事長，被
    上訴人丙○○○、乙○○早已不具上訴人公司董事及監察人
    之資格，對上訴人公司而言，其等身份無異於一般第三人。
    上訴人公司以董事長丁○○為法定代理人，對被上訴人提起
    本件訴訟，並無不合法。為此，爰依民法第767 條所有物返
    還請求權之規定，請求被上訴人返還如附表一所示之物及桃
    園縣桃園市○○路888 號5 樓之3 房屋租約正本。
三、被上訴人辯稱：
  (一)依經濟部於91年2 月6 日核發之上訴人公司變更登記事項卡
    ，被上訴人丙○○○及乙○○於起訴當時，仍分別擔任上訴
    人公司董事及監察人職務。丁○○所代表之法人股東雖於該
    次股東會議中，提議解任多位董監事資格，惟未獲股東會表
    決同意。依公司法第212 條至第214 條、第225 條及第227
    條規定，公司對董事或監察人提起訴訟，須經股東會決議，
    或基於少數股東向監察人或董事會提出書面請求始得為之。
    上訴人提起本件訴訟並未經股東會決議，亦非由少數股東向
    監察人請求提起訴訟之情形，其起訴顯不合法，且性質上無
    從補正。此外，上訴人公司92年8 月4 日股東會改選董事及
    監察人，被上訴人乙○○當選為董事。本件上訴人於90年7
    月31日起訴當時，被上訴人乙○○具有上訴人公司監察人身
    分，而在原審92年11月28日判決以前，被上訴人乙○○另取
    得董事身分。上訴人未經股東會決議，逕對乙○○提起本件
    訴訟，不符前開公司法規定之程序，起訴顯不合法。況丁○○不但在起訴當時不具備上訴人公司代表人身份，其在原審
    92年11月28日判決以前，亦未取得代表人身份，其非法以上
    訴人公司代表人身分提起本件訴訟，其起訴亦顯有法定代理
    權欠缺之違法。
  (二)被上訴人乙○○並非依法須負責保管上訴人公司文件之人，
    其事實上亦未保管任何上訴人公司之物品，另如附表一所示
    之物為被上訴人丙○○○保管中，但桃園縣桃園市○○路88
    8 號5 樓之3 房屋租約正本及如附表二所示之物則不在被上
    訴人2 人保管中。
四、原審認上訴人公司雖於90年7 月3 日股東會決議，解任被上
    訴人2 人之董事、監察人職務，但並未決議選任代表上訴人
    公司對被上訴人為訴訟之人，其起訴為不合法，乃判決駁回
    上訴人在第一審之訴。上訴人不服提起上訴，並為訴之追加
    ，請求被上訴人應再返還如附表二所示之物，其上訴聲明為
    ：(一)原判決廢棄。(二)被上訴人應將如附表一所示之物及桃園
    縣桃園市○○路888 號5 樓之3 房屋租約正本返還予上訴人
    。(三)被上訴人應再將如附表二所示之物，返還予上訴人。被
    上訴人答辯聲明為：上訴及追加之訴均駁回。
五、兩造不爭執之事項：
  (一)90年7 月3 日之前上訴人之董事長為被上訴人丙○○○，另
    3 名董事為丁○○、卡爾賽、卓鴻圖，監察人為被上訴人乙○○。
  (二)90年7 月3 日上訴人公司召開股東會，會議紀錄中記載劉宗
    欣發言：投票贊成解除丙○○○、卡爾賽、卓鴻圖及監察人
    乙○○職務，但是沒有表決程序及贊成、反對票數之紀錄。
  (三)91年10月30日桃園地方法院選任甲○○為上訴人公司之臨時
    管理人。
  (四)92年8 月4 日上訴人公司的臨時管理人甲○○在常在國際法
    律事務所召開92年臨時股東會，會中表決改選4 名董事，改
    選乙○○為4 名董事之1 ，4 名董事中不含丁○○及被上訴
    人丙○○○。
  (五)92年12月31日桃園地方法院解任甲○○的臨時管理人之職務
    。
  (六)依會議記錄記載92年10月30日下午2 時在國際通商法律事務
    所第六會議室召開股東臨時會，會議記錄中記載決議改選上
    訴人公司所有董事並於董事改選後，同日下午3 時奧地利與
    台灣國際通商法律事務所進行視訊會議推選丁○○為新任董
    事長，本次會議記錄被上訴人丙○○○、被上訴人乙○○均
    非上訴人公司董事及監察人。
  (七)上訴人公司向經濟部申請變更董事及監察人，93年3 月2 日
    經濟部准許變更登記為董事長丁○○，董事施迪特、韓科特
    、何馬可、監察人康喬治，董事任期為92年10月30日至95年
    10月29日。
  (八)上訴人公司執照、營利事業登記證在被上訴人丙○○○保管
    中。
  (九)上訴人公司之印鑑章及發票章在被上訴人丙○○○保管中。
  (十)台灣中小企業銀行存摺及富邦商業銀行松山分行以上訴人公
    司名義開戶之存摺各1 本在被上訴人丙○○○保管中。
六、本件兩造爭執點經整理後為：(一)上訴人以丁○○為法定代理
    人對被上訴人2 人提起本件訴訟是否合法？(二)如本件起訴合
    法，上訴人請求被上訴人2 人返還如附表一、二所示之物及
    桃園縣桃園市○○路888 號5 樓之3 房屋租約正本，是否有
    理由？茲審究如下：
  (一)上訴人以丁○○為法定代理人對被上訴人2 人提起本件訴訟
    是否合法？
    1.上訴人主張：90年7 月3 日前被上訴人丙○○○、乙○○
      分別擔任上訴人公司之董事、監察人乙節，為被上訴人所
      不爭執，應堪信為真正。
    2.上訴人又主張：上訴人公司之大股東奧地利商汎沃科技國
      際股份有限公司業於90年7 月3 日股東會提案解任被上訴
      人2 人之董事、監察人職務，並經股東會表決通過，被上
      訴人2 人已不具上訴人公司之董事、監察人身分之事實，
      為被上訴人所否認，經查：上訴人雖提出之90年7 月3 日
      上訴人公司召開股東會之會議記錄中英文各1 份（見臺灣
      板橋地方法院90年板簡字第2730號卷第15頁至第41頁）為
      證，惟觀之該會議記錄之記載固有劉宗欣發言：投票贊成
      解除丙○○○…及乙○○監察人職務，投票已經完成且主
      席應接受本投票結果等字句，惟該會議記錄竟無任何表決
      程序及贊成、反對票數之紀錄，自難以一人之發言而逕認
      該提議業經上訴人股東會表決通過，是上訴人此部分之主
      張，不足採信。
    3.又臺灣桃園地方法院於91年10月30日選任甲○○為上訴人
      公司之臨時管理人，92年8 月4 日上訴人公司的臨時管理
      人甲○○在常在國際法律事務所召開上訴人公司92年臨時
      股東會，會中表決改選董事及監察人，改選後被上訴人乙○○為4 名董事之1 ，被上訴人丙○○○則未擔任董事或
      監察人職務之事實，為兩造所不爭執，並有臺灣桃園地方
      法院91年聲字第1196號民事裁定（見本院卷一第69 頁 至
      第71頁）及上訴人公司92年臨時股東會會議事錄（見原審
      卷第183 頁至第185 頁）各1 份在卷可稽，且被上訴人於
      本院91年度重訴字第446 號確認委任關係不存在事件訴訟
      中亦自陳：「汎沃公司已於九十二年八月四日上午十時三
      十分舉行臨時股東會，改選董事及監察人，改選後被告丙○○○及卓鴻圖已卸除汎沃公司董事職務，被告乙○○亦
      非汎沃公司之監察人」等語，有該案民事判決書1 份可參
      （見原審卷第121 頁至第182 頁），是至92年8 月4日 被
      上訴人2 人已不再具有上訴人公司之董事、監察人身分之
      事實，應堪認定，惟被上訴人乙○○則另擔任上訴人公司
      董事職務。
    4.上訴人復主張上訴人公司業於92年10月30日召開股東臨時
      會，改選上訴人公司所有董事，改選後被上訴人乙○○已
      卸除上訴人公司之董事，並同日推選丁○○為上訴人公司
      新任董事長等情，業據提出上訴人公司92年10月30日股東
      臨時會會議記錄及董事會會議議事錄影本各1 份為證（見
      本院卷一第18頁至第25頁），上訴人公司並據以向經濟部
      申請變更董事及監察人登記，93年3 月2 日經濟部准許變
      更登記為董事長丁○○，董事施迪特、韓科特、何馬可、
      監察人康喬治，董事任期為92年10月30日至95年10月29日
      ，有經濟部函及上訴人公司變更登記事項表影本各1 份可
      證（見本院卷一第66頁至第67頁），應堪信上訴人之主張
      為真正。被上訴人空口否認該股東臨時會會議記錄及董事
      會會議議事錄之真正，並未舉何實證以實其說，所辯不足
      採信。
    5.是至92年10月30日，丁○○為上訴人公司新任董事長，而
      被上訴人2 人已不復具有上訴人公司之董事、監察人身分
      等情，應堪認定。
    6.按民事訴訟法第48條規定，法定代理權有欠缺之人所為之
      訴訟行為，經法定代理人之承認，溯及於行為時發生效力
      。又承認之方式，明示或默示均可，其經有權為訴訟行為
      之人續行其訴訟，亦足認為已有默示之承認（有最高法院
      82年度台上字第2112號判決要旨可參），查上訴人之法定
      代理人丁○○已於92年10月30日獲選為上訴人公司新任董
      事長，縱使其於起訴時之法定代理權有欠缺，惟其自92年
      10月30日擔任上訴人公司新任董事長後，續行本件訴訟，
      是其起訴時法定代理權之欠缺業已補正，其訴訟行為溯及
      於行為時發生效力。又公司法第213 條、第225 條固有「
      公司與董事間訴訟，除法律另有規定外，由監察人代表公
      司，股東會亦得另選代表公司為訴訟之人」、「股東會決
      議，對於監察人提起訴訟時，公司應自決議之日起30日內
      提起之。前項起訴之代表，股東會得於董事外另行選任」
      之規定，惟92年8 月4 日被上訴人2 人已不再具有上訴人
      公司之董事、監察人身分，僅被上訴人乙○○擔任上訴人
      公司董事職務。92年10月30日上訴人公司改選董事後被上
      訴人乙○○亦已不具有上訴人公司之董事身分，已無公司
      法規定對董事、監察人起訴限制之適用，上訴人起訴不合
      法之要件亦不復存在。故上訴人以丁○○為法定代理人對
      被上訴人2 人提起本件訴訟，於法即無不合。
  (二)上訴人請求被上訴人2 人返還如附表一、二所示之物及桃園
    縣桃園市○○路888 號5 樓之3 房屋租約正本，是否有理由
    ？
    1.按當事人主張有利於己之事實者，就其事實有舉證之責任
      ，民事訴訟法第277 條前段定有明文，本件上訴人主張之
      如附表一、二所示之物及桃園縣桃園市○○路888號5樓之
      3 房屋租約正本，均在被上訴人2 人占有中，為被上訴人
      所否認，經查：被上訴人乙○○否認占有上訴人請求之任
      何物品文件，而如附表一所示之物，被上訴人丙○○○自
      認係在其保管中，其餘如附表二所示之物及桃園縣桃園市
      經國5 樓88號5 樓之3 房屋租約正本，被上訴人丙○○○
      否認占有，辯稱：上訴人公司本來租在桃園縣桃園市○○
      路888 號5 樓之3 ，後來買了該址4 樓，91年初從5 樓搬
      到4 樓時我們就把上訴人公司資料櫃全部搬過去，東西都
      放在那裡了，我沒有保管等語（見本院卷二第146 頁至第
      150 頁），是除如附表一所示之物，可認定係被上訴人丙○○○占有外，其餘如附表二所示之物及桃園縣桃園市○○路888 號5 樓之3 房屋租約正本，上訴人既無法證明係
      在被上訴人湯姆士占有中及被上訴人乙○○確占有任何上
      訴人請求之物品，其主張自難信為真實。又被上訴人丙○○○既已不再擔任上訴人公司之董事，自應將其所占有上
      訴人公司之物品返還予上訴人。
七、縱上各述，上訴人起訴法定代理權有欠缺及不合法情形，業
    已補正，其訴訟行為並溯及於行為時發生效力，被上訴人丙○○○已不再擔任上訴人公司之董事，自無權繼續占有上訴
    人公司之物品。從而，上訴人依民法第767 條所有物返還請
    求權請求被上訴人返還如附表一所示之物，為有理由，應予
    准許，逾此部分之請求，為無理由，應予駁回。原審就上開
    應准許部分，為上訴人敗訴之判決，尚有未洽，上訴意旨求
    予廢棄改判，為有理由，爰予以廢棄改判如主文第2 項所示
    ，至上訴人之請求不應准許部分，原審判決（除追加之訴部
    分外）為上訴人敗訴之判決，理由雖未盡相同，結論並無二
    致，上訴意旨指摘原判決不當，求予廢棄改判，為無理由，
    應予駁回；上訴人追加之訴請求部分，亦無理由，應併予駁
    回。
八、本件事證已臻明確，兩造其餘攻擊防禦方法及舉證，經審酌
    與本件判決結果不生影響，爰不一一論述，併此敘明。
九、據上論結，本件上訴一部有理由，一部無理由，追加之訴無
    理由，依民事訴訟法第436 條之1 第3 項、第449 條第2項
    、第450 條、第463 條、第78條、第79條，判決如主文。
中    華    民    國    95    年    6     月    22    日
                  民事第一庭  審判長法  官  黃小瑩
                                    法  官  蕭錫証
                                    法  官  陳靜芬
以上正本證明與原本無異。
本判決不得上訴。
中    華    民    國    95    年    6     月    26    日
                                    書記官  陳秀蘭
附表一
┌──┬────────────────┬─────┐
│編號│  項目                          │  備註    │
├──┼────────────────┼─────┤
│1   │上訴人公司執照正本1份           │  如附件1 │
├──┼────────────────┼─────┤
│2   │上訴人公司營利事業登記證正本1份 │  如附件2 │
├──┼────────────────┼─────┤
│3   │上訴人公司之印鑑章1枚           │  如附件3 │
├──┼────────────────┼─────┤
│4   │上訴人公司之發票章1枚           │          │
├──┼────────────────┼─────┤
│5   │上訴人公司於台灣中小企業銀行桃園│  如附件4 │
│    │分行開設帳號00000000000 號之存摺│          │
│    │1本                             │          │
├──┼────────────────┼─────┤
│6   │上訴人公司於富邦商業銀行松山    │          │
│    │分行開設之銀行帳戶存摺1本       │          │
└──┴────────────────┴─────┘
附表二
┌──┬──────────────────────┐
│編號│    項目                                    │
├──┼──────────────────────┤
│1   │上訴人公司出進口廠商登記卡正本              │
├──┼──────────────────────┤
│2   │上訴人公司桃園縣桃園市○○里○○街50號      │
│    │自89年至93年各期租賃契約                    │
├──┼──────────────────────┤
│3   │上訴人公司90年度至93年度之傳票、進銷存      │
│    │發票正本                                    │
├──┼──────────────────────┤
│4   │上訴人公司90年度至93年度之總帳、分類帳      │
│    │、日記帳、固定資產清冊、存貨明細表、扣      │
│    │繳憑單正本                                  │
├──┼──────────────────────┤
│5   │上訴人公司90年度至93年度之資產負債表、      │
│    │損益表、現金流量表、股東權益變動表、營      │
│    │業報告書正本                                │
└──┴──────────────────────┘


司法院資訊處製作；財團法人民間司法改革基金會備份。
